臺灣臺南地方法院民事判決
110年度訴字第660號
原      告  吳保慧  
訴訟代理人  蔡東泉律師
被      告  曾薰誼  

上列當事人間請求塗銷抵押權登記事件，經本院於民國110年8月
9日言詞辯論終結，判決如下：
    主      文
一、被告應將如附表所示之抵押權登記予以塗銷。
二、訴訟費用由被告負擔。
    事實及理由
一、本件被告經合法通知，無正當理由未於言詞辯論期日到場，
    核無民事訴訟法第386條各款所列情形，爰依原告之聲請，
    由其一造辯論而為判決。
二、原告起訴主張：
　㈠原告於民國108年2月20日，向被告借款新臺幣（下同）50萬
    元（下稱系爭債務），原告有簽發一紙同額本票（票號CH56
    2729，發票日108年2月19日，下稱系爭本票），並以如附表
    所示之三筆土地（下稱系爭土地），設定如附表所示之最高
    限額抵押權作為擔保（下稱系爭抵押權）。
　㈡被告先持系爭本票向本院聲請本票裁定，經本院108年度司票
    字第2386號裁定准許，也向本院聲請拍賣系爭土地，由本院
    以108年度司拍字第202號裁定准許。原告於109年4月16日向
    本院民事執行處具狀，表示已清償系爭債務共53萬1,534元
    ，本院民事執行處也於109年4月21日終止執行程序（下稱系
    爭執行程序）。
　㈢原告前向本院提起請求塗銷系爭抵押權之訴訟，但本院以原
    告尚未清償被告利息、違約金共7萬6,096元，因而駁回原告
    之請求（下稱前案判決）。原告已於110年4月9日為清償提
    存，並以存證信函通知被告塗銷系爭抵押權，但被告迄今未
    為之，為此，爰依民法第767條第1項規定提起本件訴訟等語
    。
　㈣聲明：如主文所示。　　　　
三、被告則抗辯以：對於原告之聲明以及主張均否認。系爭抵押
    權所擔保之借款債權所約定範圍計有本金、利息、延遲利息
    、違約金。原告於108年6月19日起即未再按月支付利息，原
    告雖於系爭執行程序中受償53萬1,534元（含執行費5,630元
    、債權本金50萬元、利息2萬4,904元、程序費用1,000元）
    ，其中利息債權是自108年6月19日起至109年4月16日止，共
    計303日，以年利率百分之6計算而得。惟被告仍有二部分債
    權未獲清償完畢，即：㈠108年6月19日起至109年4月16日止
    期間內本金50萬元逾年利率百分之6之遲延利息及違約金。㈡
    109年4月17日起至清償日止，按月給付利息及違約金各1分
    。抵押權人於抵押債權未受全部清償前，依民法第873條規
    定，應得就抵押物之全部行使權利，抵押權所擔保之債權若
    經一部清償而一部消滅，抵押權仍為擔保其餘之債權而存在
    。前案判決並未就原告積欠被告之債務金額進行判斷，只是
    認為系爭債務中本金50萬元，及自108年6月19日起至109年4
    月16日止按該本金年利率百分之6計算之債務歸於消滅，被
    告就上述㈠㈡之債權在原告尚未清償前，利息以及違約金依法
    仍持續進行。最後，本件訴訟與前案判決之當事人、訴訟標
    的、訴之聲明均屬相同，原告於前案判決確定後再提起本件
    訴訟，依民事訴訟法第400條第1項規定，本件訴訟欠缺訴訟
    要件，應認起訴不合法等語。並聲明：原告之訴駁回。
四、得心證之理由：
　㈠本件訴訟並非受前案判決效力所及，並無不合法之情形：
　　按除別有規定外，確定之終局判決就經裁判之訴訟標的，有
    既判力；原告之訴，其訴訟標的為確定判決之效力所及，法
    院應以裁定駁回之，民事訴訟法第400條第1項、第249條第1
    項第7款分別定有明文。查原告於前案判決雖亦請求本院塗
    銷系爭抵押權，惟前案判決之既判力應僅及於該案言詞辯論
    終結前，原告是否有權得請求塗銷系爭抵押權，當不及於該
    案言詞辯論終結後之權利狀態。否則，若原告已依前案判決
    之意旨清償系爭抵押權所擔保之債務，然被告卻不願配合塗
    銷系爭抵押權，原告又不得提起訴訟，豈不是置權利受侵害
    的原告於無救濟管道之絕境？從而，原告既以前案判決言詞
    辯論終結後所發生之新事實為由提起本件訴訟，自無前述規
    定所指之不合法問題，被告此部分抗辯，並非可採。
　㈡系爭債務確已清償完畢：
　⒈原告主張其為系爭土地所有權人，系爭抵押權迄今存在，而
    其擔保債權內容如附表所示等情，已提出系爭土地登記第一
    類謄本3份為證（本院卷第27至31頁），此節亦為被告所無
    爭執，是此部分事實自能先予認定。
　⒉被告就原告所負之系爭債務，已於系爭執行程序中受償53萬1
    ,534元（含執行費5,630元、債權本金50萬元、利息2萬4,90
    4元、程序費用1,000元），且原告清償日期為109年4月16日
    ，有民事聲請狀、本院民事執行處109年4月21日南院武109
    司執迅字第31846號函、本院109年度事聲字第35號民事裁定
    、臺灣高等法院臺南分院109年度抗字第169號民事裁定各1
    份在卷可參（本院卷第43至45、99至106頁），此情亦為被
    告於答辯狀所自陳，故可認定系爭債務於系爭執行程序終結
    後，因其本金已清償完畢，自不再按月產生利息、遲延利息
    或違約金。
　⒊再者，經本院依職權調閱前案判決之卷宗，被告於109年12月
    17日之民事答辯狀中，自陳系爭債務計算至109年4月16日止
    ，扣除系爭執行程序被告所受償之金額，被告尚有利息以及
    違約金共計7萬6,096元未獲清償（即依據本金50萬元計算，
    超過年利率百分之6之遲延利息以及違約金）（前案判決卷
    第69頁），此節亦經前案判決於判決理由中肯認（前案判決
    卷第204頁）。之後，原告於110年4月9日以被告為提存物受
    取權人，辦理金額為7萬6,096元之提存登記，提存原因事實
    記載「提存人吳保慧基於借款，需給付利息、違約金，經以
    存證信函通知受取權人受領遲延，依民法第326條規定辦理
    提存」，此有本院提存所110年度存字第433號提存書、國庫
    存款收款書各1份在卷可查（本院卷第55至58頁，下稱系爭
    清償提存），從而，原告主張其已清償系爭債務完畢，確屬
    有據，被告空言否認，自非可採。
　⒋綜上，系爭債務於系爭執行程序終結後，因本金已清償完畢
    ，即不應再生利息、遲延利息或違約金，至於系爭債務自遲
    延時起至109年4月16日止期間內，以本金50萬元計算，逾年
    利率百分之6之遲延利息及違約金共計7萬6,096元，則因原
    告已為系爭清償提存而給付完畢，原告就系爭債務已無清償
    之責。
　㈢原告請求被告塗銷系爭抵押權有理由：
　⒈按所有人對於妨害其所有權者，得請求除去之，民法第767條
    第1項中段定有明文，依一般社會交易觀念，不動產存有抵
    押權登記對其客觀交易價值勢必有負面影響，並影響所有權
    之完整性，如抵押債權並不存在，而抵押權登記仍存在，自
    屬對所有權之妨害。
　⒉查系爭抵押權所擔保之系爭債權，經原告清償完畢，已如前
    述，則根據上述法律規定及說明，系爭抵押權所約定擔保之
    債權既經清償而消滅，系爭抵押權登記當不應存續，其設定
    登記與系爭土地之實際權利狀態不符，已對原告之所有權產
    生妨害，原告依民法第767條第1項中段規定，請求被告塗銷
    系爭抵押權，自屬有據。
五、綜上所述，原告依民法第767條第1項中段之規定，訴請被告
    塗銷系爭抵押權，為有理由，應予准許。
六、訴訟費用負擔依據：民事訴訟法第78條。
中　　華　　民　　國　　110 　年　　8 　　月　　26　　日
                  民事第一庭    法  官　廖建瑋  
以上正本係照原本作成。
如對本判決上訴，須於判決送達後20日內向本院提出上訴狀。
如委任律師提起上訴者，應一併繳納上訴審裁判費。
中　　華　　民　　國　　110 　年　　8 　　月　　26　　日
                                書記官　鄭梅君
附表：
編號 設定抵押權之土地 面積（㎡） 原告權利範圍 1 臺南市○○區○○段000地號 4.56 全部 2 臺南市○○區○○段000地號 9.19 全部 3 臺南市○○區○○段000地號 0.34 全部 抵押權設定內容： 收件年期、字號：均為民國108年普字第021690號 登記日期：均為民國108年2月20日 權利種類：均為最高限額抵押權 登記原因：設定權利人：曾薰誼 債權額比例：1分之1 擔保債權總金額：新臺幣66萬元 擔保債權確定期日：民國108年10月18日 清償日期：依照各個債務契約所約定之清償日期 利息（率）：月息1分 遲延利息（率）：月息1分 違約金：月息1分 債務人及債務額比例：吳保慧 設定權利範圍：全部 設定義務人：吳保慧